【裁判字號】    97,上易,578
【裁判日期】    980623
【裁判案由】    不動產所有權移轉登記
【裁判全文】
臺灣高等法院民事判決                 97年度上易字第578號
上  訴  人  丙○○
            甲○○
被 上訴 人  乙○○
訴訟代理人  許進德律師
            許峻鳴律師
            林妍汝律師
上列當事人間請求不動產所有權移轉登記事件，上訴人對於中華
民國97年 5月27日臺灣臺北地方法院96年度訴字第3232號第一審
判決提起上訴，並為訴之追加，經本院於98年6月2日言詞辯論終
結，判決如下：
    主      文
原判決關於駁回上訴人後開第二項關於房屋之訴部分，及該部分
訴訟費用之裁判均廢棄。
被上訴人應將坐落臺北市○○區○○段三小段一二七、一二七之
一地號土地所有權應有部分各二分之一及其地上建物即臺北市○
○區○○段三小段四九六建號，門牌號碼臺北市○○街三二號房
屋所有權應有部分二分之一移轉登記予上訴人共有，每人所有權
應有部分各四分之一。
第一、二審（包括追加之訴）訴訟費用由被上訴人負擔。
    事實及理由
一、本件上訴人在原審起訴，原僅請求被上訴人將後開建物所有
    權應有部分2分之1移轉登記予上訴人（見原審卷 211頁），
    嗣在本院追加請求被上訴人將該建物所坐落之後開土地所有
    權應有部分2分之1移轉登記予上訴人（見本院卷 125頁背面
    ），業據被上訴人當庭表示同意（見本院卷85頁背面），依
    民事訴訟法第446條第1項前段之規定，上訴人所為上開訴之
    追加，在程序上應予准許，合先敘明。
二、上訴人聲明求為判決：(一)原判決關於駁回上訴人後開第(二)項
    之訴部分廢棄。(二)被上訴人應將臺北市○○區○○段 3小段
    496 建號建物即門牌號碼臺北市○○街32號房屋所有權應有
    部分2分之1移轉登記予上訴人（其真意應為上訴人共有，每
    人所有權應有部分各4分之1）。(三)追加請求被上訴人應將坐
    落臺北市○○區○○段3小段127、127之1地號土地所有權應
    有部分各2分之1移轉登記予上訴人（其真意應為上訴人共有
    ，每人所有權應有部分各4分之1）（見本院卷 125頁背面）
    。
    被上訴人聲明求為判決：上訴及追加之訴均駁回。
三、上訴人起訴主張：上訴人丙○○為陸軍憲兵上校退役，每月
    領有退休俸新臺幣（下同） 3萬餘元，並自民國（下同）52
    年間起，以養雞為業，至62年間後，每月營業收入逾50萬元
    ；上訴人甲○○係上訴人丙○○之妻，於78年間以前，在嘉
    義市垂楊國小擔任教師，每月薪資約4萬元。伊等於74年底
    ，結束養雞場事業並出售嘉義市木造機車修理店籌得款項，
    以總價約670萬元購買門牌號碼台北市○○街32號房屋及其
    坐落台北市○○區○○段3小段127、127之1地號土地所有權
    全部（下稱系爭房地），囑由伊等之子周鼎代為辦理買賣、
    付款及移轉登記事宜，詎周鼎竟私自將系爭房地登記為其所
    有，伊等發現後與之達成協議，即系爭房地借名登記在周鼎
    名下，所有權狀由伊等保管，有關房地之相關稅捐仍由伊等
    負擔。上訴人甲○○於79年間因病開刀，乃向周鼎提及系爭
    房地登記在周鼎名下，恐周鼎之兄姐有意見，故由周鼎提出
    兩份印鑑證明，以便將來伊等得隨時終止借名登記契約，逕
    為所有權移轉登記。嗣周鼎於94年10月27日死亡，系爭房地
    即由周鼎之妻即被上訴人、及周鼎之子即原審共同被告周朔
    共同繼承，並已辦畢繼承登記而取得系爭房地所有權應有部
    分各2分之1。惟查，伊等與周鼎間之借名登記契約，已因周
    鼎死亡而消滅；縱認該借名登記契約未因周鼎死亡而消滅，
    被上訴人亦因繼承而繼受周鼎與伊等間之借名登記契約關係
    ，爰以準備書狀繕本之送達為終止該項借名登記契約之意思
    表示等情，爰依借名登記契約消滅之法律關係及繼承之法則
    ，求為命被上訴人將系爭房地所有權應有部分各2分之1移轉
    登記予上訴人共有，每人所有權應有部分各4分之1之判決（
    另請求原審共同被告周朔移轉登記系爭房屋所有權應有部分
    2分之1部分，業經原審判決駁回，未據上訴人一併提起上訴
    ，已告確定）。
    被上訴人則以：周鼎於75年間，因買受而登記取得系爭房地
    之所有權，該房地之房屋稅及地價稅向來均係由周鼎所繳納
    ，是系爭房地確屬周鼎所有，伊為周鼎之妻，因繼承而取得
    該房地所有權應有部分各2分之1，依土地法第43條規定，上
    訴人自不得主張上開登記為無效；上訴人不能證明彼等提供
    資金，委託周鼎購買系爭房地，亦不能證明彼等與周鼎間就
    系爭房地有借名登記契約關係存在，上訴人主張並非事實，
    且依上訴人主張，上訴人於75年間即得請求周鼎移轉系爭房
    地之所有權，卻遲至96年 1月23日始提起本件訴訟，其請求
    權亦已罹於15年時效而消滅云云，資為抗辯。
四、經查系爭房地以買賣為原因，於75年1月9日移轉登記為上訴
    人之子周鼎所有，嗣周鼎於94年10月27日死亡，由其配偶即
    被上訴人及其子即原審共同被告周朔共同繼承，系爭房地現
    已登記為被上訴人及周朔分別共有，每人各有該房地所有權
    應有部分2分之1之事實，有戶籍謄本、不動產登記異動索引
    及系爭房地所有權狀足按（見原審調字卷5、8頁及訴字卷42
    至45頁），且為兩造所不爭執，自堪信為真實。
五、按借名登記契約，乃當事人約定一方將其所有不動產借用他
    方名義登記之契約，此乃無名契約，係以當事人間之信任關
    係為基礎， 其性質與委任關係類似， 自得類推適用民法第
    550條規定， 認借名登記關係因當事人一方死亡而消滅。又
    主張法律關係存在之當事人，須就該法律關係發生所須具備
    之特別要件，負舉證之責任。而此特別要件之具備，茍能證
    明間接事實，且該間接事實與要件事實間，依經驗法則已足
    推認其因果關係存在者，亦無不可，非以直接證明要件事實
    為必要（最高法院91年度台上字第2076號判決參照）。又土
    地法第43條規定：「依本法所為之登記，有絕對效力」，係
    為保護第三人起見，將登記事項賦予絕對真實之公信力，並
    非於保護交易安全之必要限度以外，剝奪真正權利人之權利
    。借名契約當事人彼此間，並無第三人因信賴登記而交易取
    得不動產之情形，自不得以土地法第43條規定，逕認出名者
    係該借名不動產之真正權利人（最高法院96年度台上字第28
    71號判決參照）。本件上訴人主張系爭房地為伊等出資購買
    ，但借用伊等之子周鼎名義登記為所有權人之事實，雖為被
    上訴人所否認。惟查：
    (一)上訴人主張伊等原在嘉義市經營養雞業，於74年底結束養
      雞場事業，有意北遷，故囑由在台北工作之子周鼎就近覓
      得系爭房地，並代為處理買賣訂約、付款及過戶等事宜，
      系爭房地買賣總價約 670萬元，全數由伊等以現金或支票
      交予周鼎支付，並未貸款等情（見原審調字卷第 3頁及本
      院卷43頁背面、86頁）。雖上訴人因時過境遷，未能提出
      資金來源及付款證明；且經原審依周鼎在台北市銀行帳戶
      存摺末頁「代收票據明細表」所載資料函查結果，周鼎於
      購買系爭房地之75年間，經由該帳戶提示之支票，其發票
      人亦非上訴人，有台灣銀行嘉義分行97年 3月26日嘉義營
      字第09700013791號函、 及合作金庫商業銀行南嘉義分行
      97年 3月27日合金南嘉字第0970001296號函可稽（見原審
      卷139、189、190頁）。 惟查，系爭房地於75年1月9日購
      入之初，確未向銀行抵押貸款，有不動產登記異動索引足
      按（見原審卷45頁），核與上訴人上開所述情形相符，足
      見上訴人對於系爭房地買賣價金支付情形瞭若指掌，且被
      上訴人亦自認上訴人於78年間之前，即先後遷入系爭房屋
      居住屬實（見本院卷85頁背面）；再經徵諸上開支票之付
      款銀行均位於上訴人當時事業經營所在之嘉義市，而與周
      鼎工作地點之台北市不具地緣關係，足見上訴人主張係由
      彼等提供資金購買系爭房地，並非子虛；復經徵諸周鼎為
      43年5月27日出生（見原審調字卷第9頁），於65年間自大
      學畢業（見本院卷85頁背面），是系爭房地於75年間登記
      為周鼎所有時，周鼎尚未滿32歲，而依勞工保險投保資料
      表所載，周鼎在75年 1月份前，僅先後由遠東機械工業股
      份有限公司、台北翊利股份有限公司為投保單位加入勞工
      保險，期間分別自66年11月2日起至67年3月18日止、自71
      年7月19日起至75年5月30日止，每月投保薪資各為 6,060
      元、6,600元（見原審卷175頁），縱如被上訴人所抗辯投
      保薪資係以多報少云云，其薪資所得亦屬有限，殊難想像
      周鼎於75年間，在未向銀行貸款支應之情況下，即具有以
      670萬元購買系爭房地之資力。 是上訴人主張系爭房地係
      由彼等出資購買，應屬可取。
    (二)上訴人另主張周鼎未經伊等同意，私自將系爭房地登記為
      其所有，嗣經伊等發現，與周鼎達成協議，約定系爭房地
      借名登記在周鼎名下，所有權狀由伊等保管，有關房地之
      相關稅捐仍由伊等負擔，周鼎於79年間並交付其印鑑證明
      兩份，以便伊等日後得隨時終止借名登記契約，逕為所有
      權移轉登記等情，業據其提出79年 3月13日印鑑證明、房
      屋稅及地價稅繳款書為證（見原審卷22、23頁及本院卷43
      頁背面、45頁）。雖上開印鑑證明僅蓋有「借用」之橡皮
      戳記，並未記載有關系爭房地借名登記之意旨。惟查，周
      鼎於79年 3月13日請領上開印鑑證明交付上訴人，必有其
      原因，苟係為其他用途而請領，當已依其用途而使用，殊
      無可能由上訴人保存迄今。而上訴人為周鼎之父母，曾與
      周鼎同住多年，取得周鼎之印章並非難事，苟其欲虛構事
      實，殊無以上開印鑑證明迂迴證明有借名登記契約關係存
      在之必要，足見上訴人主張該蓋有「借用」戳記之印鑑證
      明，係周鼎交付作為借名登記契約之證明文件等情，應屬
      可信。又上訴人保存系爭房地之房屋稅、地價稅及火險繳
      款單據共33紙，並已提出在卷（見本院卷43頁背面、45頁
      ），足見系爭房地相關稅捐均係由上訴人所繳納，自不得
      僅因被上訴人執有91年度地價稅及92年度房屋稅繳款書各
      1紙（見原審卷46頁），遽為不利於上訴人之認定。再者
      ，上訴人主張周鼎於85年間因需錢週轉，企圖以系爭房地
      設定抵押取得貸款，惟因並未執有系爭房地之所有權狀，
      乃以權狀遺失為由，向地政機關申請補發，惟地政機關寄
      發之公文適為上訴人取得，上訴人因而質問周鼎並予告誡
      後，但仍基於親情，願代為解決債務，而同意將所有權狀
      暫交付予周鼎用以就系爭房地設定抵押，周鼎因而再具申
      請書向地政機關改稱其權狀並未遺失等情（見本院卷86頁
      ），亦據其提出台北市松山地政事務所公告及切結書為證
      （見原審卷55頁）。足見系爭房地雖登記為周鼎所有，惟
      其所有權狀一直係由上訴人所保管，且周鼎不具自行支配
      處分系爭房地之權利，是上訴人主張彼等已與周鼎達成協
      議，約定系爭房地借用周鼎名義登記，即上訴人與周鼎間
      就系爭房地有借名登記契約關係存在，應屬可取。雖上訴
      人未就原審共同被告即周鼎之子，亦即上訴人之孫周朔一
      併提起上訴，惟此全係因伊等已承諾將系爭房地所有權應
      有部分2分之1給予周朔，其餘所有權應有部分2分之1，伊
      等於取回後亦將給予伊等之子女即訴外人周復、周華，並
      非為自己（見本院卷31頁、125頁背面）， 尚難執此遽為
      不利於上訴人之認定。
    (三)周鼎於79年間雖交付蓋有「借用」之印鑑證明兩份，便於
      上訴人日後得隨時終止借名登記契約，固如前述，惟上訴
      人於周鼎生前始終並未持用上開印鑑證明表示終止該項借
      名登記契約，是在周鼎生前，上訴人與周鼎間就該項借名
      登記契約關係仍然存在。
    (四)上訴人與周鼎間就系爭房地有借名登記之無名契約關係存
      在，已如前述，揆諸前揭說明，該項借名登記契約關係於
      周鼎死亡之94年10月27日即歸於消滅。被上訴人雖因繼承
      而登記取得系爭房地之所有權應有部分各2分之1，惟其亦
      繼承取得周鼎本於系爭借名登記契約所應負之義務，即被
      上訴人並非因信賴登記而交易取得系爭房地之第三人，其
      執土地法第43條規定，抗辯伊就系爭房地登記為所有權人
      ，有絕對效力云云，殊不足取。是上訴人本於上開借名登
      記契約及繼承之法則，請求被上訴人將系爭房地所有權應
      有部分各2分之1移轉登記予上訴人共有，每人應有部分各
      4分之1，應屬有據。
六、末按請求權，因15年間不行使而消滅，民法第 125條前段定
    有明文；又消滅時效，自請求權可行使時起算，亦為同法第
    128條前段所明定。 經查，周鼎於94年10月27日死亡，系爭
    借名登記契約始因而歸於消滅，上訴人始得本於借名登記契
    約消滅後之法律關係，請求返還並移轉登記系爭房地之所有
    權。算至上訴人於96年 1月23日在原審起訴（見原審調字卷
    第2頁），及於98年1月14日在本院為訴之追加（見本院卷85
    頁背面），而為本件請求，顯未罹於15年消滅時效。
七、綜上所述，上訴人本於借名登記契約消滅之法律關係及繼承
    之法則，在原審起訴及在本院為訴之追加請求被上訴人將系
    爭房地所有權應有部分各2分之1移轉登記予上訴人共有，每
    人所有權應有部分各4分之1部分，自屬應予准許。從而原審
    就上開請求移轉系爭房屋所有權應有部分2分之1部分，所為
    上訴人敗訴之判決，尚有未洽。上訴論旨指摘原判決此部分
    不當，求予廢棄改判，為有理由。
八、至兩造其餘之攻擊或防禦方法及未經援用之證據，經本院斟
    酌後，認為均不足以影響本判決之結果，自無逐一詳予論駁
    之必要，併此敘明。
九、據上論結，本件上訴及追加之訴均為有理由，依民事訴訟法
    第450條、第78條，判決如主文。
中    華    民    國    98    年    6     月    23    日
                    民事第六庭
                        審判長法  官 林鄉誠
                              法  官 許紋華
                              法  官 梁玉芬
正本係照原本作成。
如不服本判決，應於收受送達後20日內向本院提出上訴書狀，其
未表明上訴理由者，應於提出上訴後20日內向本院補提理由書狀
（均須按他造當事人之人數附繕本）上訴時應提出委任律師或具
有律師資格之人之委任狀；委任有律師資格者，另應附具律師資
格證書及釋明委任人與受任人有民事訴訟法第466條之1第1項但
書或第2項（詳附註）所定關係之釋明文書影本。
中    華    民    國    98    年    6     月    24    日
                              書記官 常淑慧
附註：
民事訴訟法第466條之1（第1項、第2項）：
對於第二審判決上訴，上訴人應委任律師為訴訟代理人。但上訴
人或其他法定代理人具有律師資格者，不在此限。
上訴人之配偶、三親等內之血親、二親等內之姻親，或上訴人為
法人、中央或地方機關時，其所屬專任人員具有律師資格並經法
院認為適當者，亦得為第三審訴訟代理人。


司法院資訊處製作；財團法人民間司法改革基金會備份。
